ACORDAO-COMPLETO-2351045

ACÓRDÃO 3734/2019 ATA 15/2019 - PRIMEIRA CÂMARA

VISTOS, relatados e discutidos estes autos de tomada de contas especial instaurada pelo Ministério do Turismo (MTur) , em desfavor de João Luiz dos Santos Moreira, Paulo Cesar Boechat Lemos da Silva e Federação Brasileira de Convention & Visitors Bureaux, em razão de irregularidades no âmbito dos Convênios 475/2005 (Siafi 538348) e 484/2007 (Siafi 597085) , cujos objetos eram, respectivamente, as realizações do Encontro Nacional dos Presidentes dos Sindicatos Estaduais de Guias de Turismo e do Congresso Nacional da ABRAJET 2007 - 50 anos da ABRAJET Brasil;
ACORDAM os Ministros do Tribunal de Contas da União, reunidos em sessão de 1ª Câmara, ante as razões expostas pelo Relator, em:
9.1.  excluir Paulo César Boechat Lemos da Silva do polo passivo desta Tomada de Contas Especial;
9.2.  julgar irregulares as contas de João Luiz dos Santos Moreira e da Federação Brasileira de Convention & Visitors Bureaux, com fundamento nos arts. 1º, inciso I, 16, inciso III, alínea “c”, § 2º, 19, caput, e 23, inciso III, da Lei 8.443/1992 c/c com os arts. 1º, inciso I, 209, inciso III, § 5º, 210 e 214, inciso III, do Regimento Interno do TCU, condenando-os, em solidariedade, ao pagamento das importâncias a seguir especificadas e fixando-lhes o prazo de 15 (quinze) dias para que comprovem perante este Tribunal, em respeito ao art. 214, inciso III, alínea “a”, do Regimento Interno do TCU, o recolhimento da dívida aos cofres do Tesouro Nacional, atualizada monetariamente e acrescida de juros de mora calculados a partir das datas indicadas até a data do efetivo recolhimento e com o abatimento de valores acaso já satisfeitos, nos termos da legislação vigente:
	Valor original (R$) 
	Data da ocorrência

	133.380,00 
	28/12/2005

	38.459,12
	13/12/2007

9.3. autorizar, desde logo, a cobrança judicial das dívidas nos termos do art. 28, inciso II, da Lei 8.443/1992 c/c o art. 219, inciso II, do Regimento Interno do TCU, caso não atendida a notificação.  
9.4. autorizar, desde logo, com fundamento no art. 26, da Lei 8.443/1992 c/c o art. 217, do Regimento Interno do TCU, caso seja do interesse dos responsáveis, o parcelamento das dívidas em até 36 (trinta e seis) parcelas, incidindo, sobre cada uma, os encargos legais devidos, sem prejuízo de alertá-los de que, caso opte por essa forma de pagamento, a falta de comprovação do recolhimento de qualquer parcela implicará o vencimento antecipado do saldo devedor, nos termos do art. 26, parágrafo único, e 59, da Lei 8.443/1992 c/c o art. 217, § 2º, do Regimento Interno do TCU; e 
9.5. encaminhar, com fundamento no art. 16, § 3º da Lei 8.443/1992 c/c o art. 209, § 7º, do RI/TCU, cópia do presente acórdão ao Procurador-Chefe da Procuradoria Geral da República no Distrito Federal; e
9.6. dar ciência desta deliberação aos responsáveis e ao Ministério do Turismo.

Tomada de Contas Especial (TCE) instaurada pelo Ministério do Turismo, em desfavor de João Luiz dos Santos Moreira, Paulo César Boechat Lemos da Silva e Federação Brasileira de Convention & Visitors Bureaux, tendo em vista a impugnação de recursos federais repassados à referida entidade, no âmbito dos Convênios 475/2005 (Siafi 538348) e 484/2007 (Siafi 597085).

Primeira Câmara

Federação Brasileira de Convention & Visitors Bureaux (03.487.391/0001-09).

3. Responsáveis: Federação Brasileira de Convention & Visitors Bureaux (03.487.391/0001-09); João Luiz dos Santos Moreira (XXX.061.890-XX); Paulo Cesar Boechat Lemos da Silva (XXX.717.016-XX).

13.1. Ministros presentes: Walton Alencar Rodrigues (Presidente), Benjamin Zymler, Bruno Dantas (Relator) e Vital do Rêgo.
13.2. Ministro-Substituto presente: Weder de Oliveira.

BRUNO DANTAS

Por registrar as principais ocorrências havidas no andamento do processo até o momento, resumindo os fundamentos das peças acostadas aos autos, adoto como relatório, com os ajustes necessários, a instrução da secretaria responsável pela análise da demanda (peça 26) , que contou com a anuência do corpo diretivo da unidade (peças 27-28) e do Ministério Público junto ao TCU (peça 29) :
"INTRODUÇÃO
1. Tratam os autos de tomada de contas especial instaurada pelo Ministério do Turismo, em desfavor de João Luiz dos Santos Moreira e Paulo César Boechat Lemos da Silva, bem assim da Federação Brasileira de Convention & Visitors Bureaux, por conta da impugnação dos recursos federais repassados à referida entidade, no âmbito dos Convênios 475/2005 - Siafi 538348 (peça 1, p. 17-24) e 484/2007 - Siafi 597085 (peça 1, p. 115-124) , cujos objetos consistiram, respectivamente, na realização do Encontro Nacional dos Presidentes dos Sindicatos Estaduais de Guias de Turismo (vigência de 1º/12/2005 a 28/3/2006) , e do Congresso Nacional da ABRAJET 2007 - 50 anos da ABRAJET Brasil (vigência de 19/10/2007 a 25/2/2008) . Os supramencionados ajustes foram consolidados para fins de instauração de TCE, consoante despacho da Coordenação-Geral de Convênios do MTur nesse sentido (peça 1, p. 164) .
HISTÓRICO.
2. O Convênio 475/2005 foi firmado no valor de R$ 148.200,00, sendo R$ 133.380,00, à conta do concedente e R$ 14.820,00, referentes à contrapartida do convenente (peça 1, p. 19) . Teve vigência de 1º/12/2005 a 28/3/2006 (peça 1, p. 31) . Os recursos foram liberados por meio da Ordem Bancária 2005OB904994 (peça 1, p. 26) , em 28/12/2005.
3. Por sua vez, o Convênio 484/2007 foi celebrado no valor de R$ 165.000,00, sendo R$ 150.000,00, à conta do concedente e R$ 15.000,00, referentes à contrapartida do convenente (peça 1, p. 118) . Teve vigência de 19/10/2007 a 25/2/2008 (peça 1, p. 127) . Os recursos foram liberados por meio da Ordem Bancária 2007OB900642, datada de 13/12/2007 (peça 1, p. 126) .
4. A prestação de contas e complementações enviadas: Convênio 475/2005: peça 2, p. 73-91, 98-104, 109-115, 123-124, 143-162, 178-191; e peça 3, p. 3-148; foi analisada por meio da Nota Técnica de Análise 273/2007 (peça 2, p. 92-97) , Nota Técnica de Reanálise 551/2007 (peça 2, p. 125-130) , Nota Técnica de Reanálise Financeira 166/2011 (peça 2, p. 163-168) ; Convênio 484/2007: peça 3, 162-176, 179-200; peça 4, p. 1-38, p. 60-189; e peça 5, p. 14-38; foi analisada por meio do Parecer Técnico de Análise de Prestação de Contas 649/2008 (peça 4, 192-193) , Nota Técnica de Análise 826/2009 (peça 4, 198 e peça 5, p. 3-6) , Nota Técnica de Reanálise 1653/2011 (peça 5, p. 39-42 e 44-47) .
5. Os fundamentos para a instauração da Tomada de Contas Especial, conforme apontado nas Notas Técnicas correspondentes, estão demonstrados abaixo:
Convênio 475/2005
6. De acordo com a Nota Técnica de Reanálise Financeira 166/2011, (peça 1, p. 70-75) , a prestação de contas dos responsáveis foi reprovada em razão das seguintes irregularidades:
a) Contrato com o Grupo Bittar - sem assinatura do contratante e celebrado antes da vigência do convênio;
b) Contrato com a empresa VVM Turismo - sem assinatura do contratante e celebrado antes da vigência do convênio (peça 2, p. 143-147) ;
c) Contrato com a empresa Intellyone Tecnologia e Serviços - celebrado antes da vigência do convênio (peça 2, p. 148-152) ;
Convênio 484/2007
7. Segundo a Nota Técnica de Reanálise 1653/2011, a prestação de contas da entidade foi reprovada por conta das seguintes irregularidades (peça 5, p. 44-48) :
a) Apesar de no plano de trabalho estabelecer a utilização dos banners em três etapas, o convenente logrou comprovar a utilização em apenas uma etapa;
b) Não foram comprovadas as seguintes despesas: a) serviços de consultoria técnica (item 4.1 do plano de trabalho) ; organização do evento - mestre de cerimônias (peça 4, p. 135) e organização de eventos (item 4.3 do plano de trabalho) .
8. Cabe destacar que os Srs. João Luiz e Paulo César e a Federação Convention foram, em observância aos princípios do contraditório e da ampla defesa, notificados, por meio dos seguintes expedientes:
Convênio 475/2005
	Comunicação
	Destinatário
	Peças

	Ofício 478/2011/CPC/CGCV/DGI/SE/MTur 
	Federação Brasileira de Convention & Visitors Bureaux
	peça 1, p. 69, 78

	Ofício 451/2012/CPC/CGCV/DGI/SE/MTur 
	João Luiz dos Santos Moreira
	peça 1, p. 79-80

	Ofício 5209/2013/CGCV/SPOA/SE/MTur 
	Paulo Cesar Boechat Lemos da Silva
	peça 1, p. 81-83

	Edital de Convocação 46/2014 
	Paulo Cesar Boechat Lemos da Silva
	peça 1, p. 84

 Convênio 484/2007
	Ofício 134/2012/CPC/CGCV/DGI/SE/MTur
	Federação Brasileira de Convention & Visitors Bureaux
	Peças 1, 150 e 158

	Ofício 854/2012/CPC/CGCV/DGI/SE/MTur
	João Luiz dos Santos Moreira
	peças 1, p. 157 e 159

	Ofício 978/2015/CGCV/SPOA/SE/MTur
	Paulo Cesar Boechat Lemos da Silva
	peça 1, p. 160-162

	Edital de Convocação 38/2015
	Paulo Cesar Boechat Lemos da Silva
	peça 1, p. 163

9. Diante do não saneamento das irregularidades apontadas e da não devolução dos recursos, instaurou-se a Tomada de Contas Especial. No Relatório de TCE concluiu-se que o prejuízo importaria no valor total dos recursos repassados no âmbito do Convênio 475/2005. Por seu turno, os recursos repassados no Convênio 484/2007 foram impugnados parcialmente, imputando-se a responsabilidade, de forma solidária, aos Srs. João Luiz dos Santos Moreira e Paulo César Boechat Lemos da Silva, presidente e vice-presidente da Federação, respectivamente, à época dos fatos e responsáveis pela gestão dos recursos federais repassados no âmbito dos instrumentos sob exame, bem como à Federação Brasileira de Convention & Visitors Bureaux (peça 5, p. 64-69) .
10. O Relatório de Auditoria 1067/2017 da Controladoria Geral da União (peça 74-77) também chegou às mesmas conclusões. Após serem emitidos o Certificado de Auditoria, o Parecer do Dirigente e o Pronunciamento Ministerial (peças 78-79 e 82) , o processo foi remetido a esse Tribunal.
11. Na instrução inicial (peça 11) , analisando-se os documentos nos autos, concluiu-se pela necessidade de realização de citação de João Luiz dos Santos Moreira (XXX.061.890-XX) , presidente da Federação e Paulo César Boechat Lemos da Silva (XXX.717.016-XX) , vice-presidente da Federação; bem como da Federação Brasileira de Convention & Visitors Bureaux - (03.487.391/0001-09) :
I) Convênio 475/2005 - Siafi 538348 - Realização do Encontro Nacional dos Presidentes dos Sindicatos Estaduais de Guias de Turismo (vigência de 1º/12/2005 a 28/3/2006) .
Ocorrência: Não comprovação da boa e regular aplicação dos recursos públicos federais transferidos por meio do Convênio 475/2005.
Débito:
	DATA DA OCORRÊNCIA 
	VALOR ORIGINAL (R$) 

	28/12/2005
	133.380,00

  Valor atualizado até 9/5/2018: R$ 261.451,48 (peça 9) .
Responsáveis: Srs. João Luiz dos Santos Moreira (XXX.061.890-XX) , presidente da Federação, gestões (2005-2006 e 2007-2008) ; e Paulo César Boechat Lemos da Silva (XXX.717.016-XX) , vice-presidente da Federação (2005-2006 e 2007-2008) , e da Federação Brasileira de Convention & Visitors Bureaux - (03.487.391/0001-09) .
Conduta: Celebrar contratos para prestação de serviços com as empresas Grupo Bittar, VVM Turismo e Intellyone Tecnologia e Serviços antes da vigência do Convênio 475/2005. A entidade responde solidariamente com seus administradores à época dos fatos pelos danos causados ao erário na aplicação desses recursos (Súmula 286) .
II) Convênio 484/2007 - Siafi 597085 - Realização do Congresso Nacional da ABRAJET 2007 - 50 anos da ABRAJET Brasil (vigência de 19/10/2007 a 25/2/2008) .
Ocorrência: Não comprovação da boa e regular aplicação dos recursos públicos federais transferidos por meio do Convênio 484/2007.
Débito:
	DATA DA OCORRÊNCIA 
	VALOR ORIGINAL (R$) 

	13/12/2007
	38.459,12

  Valor atualizado até 9/5/2018: R$ 70.234,04 (peça 10) .
Responsáveis: Srs. João Luiz dos Santos Moreira (XXX.061.890-XX) , presidente da Federação, gestões (2005-2006 e 2007-2008) ; e Paulo César Boechat Lemos da Silva (XXX.717.016-XX) , vice-presidente da Federação (2005-2006 e 2007-2008) , e da Federação Brasileira de Convention & Visitors Bureaux - (03.487.391/0001-09) .
Conduta: Não apresentação da documentação comprobatória de execução das despesas glosadas pela Nota Técnica de Reanálise 1653/2011. A entidade responde solidariamente com seus administradores à época dos fatos pelos danos causados ao erário na aplicação desses recursos (Súmula 286) .
12. Em cumprimento ao pronunciamento da unidade (peça 13) foram efetuadas as citações dos responsáveis, conforme quadro abaixo:
	Responsável
	Comunicação
	Aviso de Recebimento (AR) 

	João Luiz dos Santos Moreira
	Ofício 422/2018-TCU/Secex-TCE
	peça 17
	30/7/2018
	peça 20

	Paulo César Boechat Lemos da Silva
	Ofício 423/2018-TCU/Secex-TCE
	peça 16
	25/7/2018
	peça 18

	Federação Brasileira de Convention & Visitors Bureaux
	Ofício 424/2018-TCU/Secex-TCE
	peça 15
	27/7/2018
	peça 19

13. João Luiz dos Santos Moreira e a Federação Brasileira de Convention & Visitors Bureaux apresentaram, intempestivamente, alegações de defesa, às peças 24 e 25.
14. Por seu turno, transcorrido o prazo regimental, Paulo César Boechat Lemos da Silva permaneceu silente, devendo ser considerado revel, nos termos do art. 12, §3º, da Lei 8.443/1992.
15. Cabe relatar, no que concerne à notificação do responsável revel, que o aviso de recebimento (peça 18) deixa patente que o ofício citatório (peça 16) foi entregue no endereço do responsável constante do sistema CPF da Receita Federal (peça 8) .
16. Preliminarmente, cumpre tecer breves considerações sobre a forma como são realizadas as comunicações processuais no TCU. A esse respeito, destacam-se o art. 179, do Regimento Interno do TCU (Resolução 155, de 4/12/2002) e o art. 4º, inciso III, § 1º, da Resolução TCU 170, de 30 de junho de 2004, in verbis:
‘Art. 179. A citação, a audiência ou a notificação, bem como a comunicação de diligência, farse-ão:
I - mediante ciência da parte, efetivada por servidor designado, por meio eletrônico, fac-símile, telegrama ou qualquer outra forma, desde que fique confirmada inequivocamente a entrega da comunicação ao destinatário;
II - mediante carta registrada, com aviso de recebimento que comprove a entrega no endereço do destinatário;
III - por edital publicado no Diário Oficial da União, quando o seu destinatário não for localizado
 (…) ’
‘Art. 3º As comunicações serão dirigidas ao responsável, ou ao interessado, ou ao dirigente de órgão ou entidade, ou ao representante legal ou ao procurador constituído nos autos, com poderes expressos no mandato para esse fim, por meio de:
I - correio eletrônico, fac-símile ou telegrama;
II - servidor designado;
III - carta registrada, com aviso de recebimento;
IV - edital publicado no Diário Oficial da União, quando o seu destinatário não for localizado, nas hipóteses em que seja necessário o exercício de defesa’.
‘Art. 4º. Consideram-se entregues as comunicações:
I - efetivadas conforme disposto nos incisos I e II do artigo anterior, mediante confirmação da ciência do destinatário;
II - realizadas na forma prevista no inciso III do artigo anterior, com o retorno do aviso de recebimento, entregue comprovadamente no endereço do destinatário;
III - na data de publicação do edital no Diário Oficial da União, quando realizadas na forma prevista no inciso IV do artigo anterior.
§ 1º O endereço do destinatário deverá ser previamente confirmado mediante consulta aos sistemas disponíveis ao Tribunal ou a outros meios de informação, a qual deverá ser juntada ao respectivo processo.
 (…) ’
17. Bem se vê, portanto, que a validade da citação via postal não depende de que o aviso de recebimento seja assinado pelo próprio destinatário da comunicação, o que dispensa, no caso em tela, a entrega do AR em ‘mãos próprias’. A exigência da norma é no sentido de o Tribunal verificar se a correspondência foi entregue no endereço correto, residindo aqui a necessidade de certeza inequívoca.
18. Não é outra a orientação da jurisprudência do TCU, conforme se verifica dos julgados a seguir transcritos:
‘São válidas as comunicações processuais entregues, mediante carta registrada, no endereço correto do responsável, não havendo necessidade de que o recebimento seja feito por ele próprio (Acórdão 3648/2013-TCU-Segunda Câmara, Relator Ministro JOSÉ JORGE) ;’
‘É prescindível a entrega pessoal das comunicações pelo TCU, razão pela qual não há necessidade de que o aviso de recebimento seja assinado pelo próprio destinatário. Entregandose a correspondência no endereço correto do destinatário, presume-se o recebimento da citação. (Acórdão 1019/2008-TCU-Plenário, Relator Ministro BENJAMIN ZYMLER) ;’
‘As comunicações do TCU, inclusive as citações, deverão ser realizadas mediante Aviso de Recebimento - AR, via Empresa Brasileira de Correios e Telégrafos, bastando para sua validade que se demonstre que a correspondência foi entregue no endereço correto. (Acórdão 1526/2007-TCU-Plenário, Relator Ministro AROLDO CEDRAZ) .’
19. A validade do critério de comunicação processual do TCU foi referendada pelo Supremo Tribunal Federal, nos termos do julgamento do MS-AgR 25.816/DF, por meio do qual se afirmou a desnecessidade da ciência pessoal do interessado, entendendo-se suficiente a comprovação da entrega do ‘AR’ no endereço do destinatário:
‘EMENTA: AGRAVO REGIMENTAL. MANDADO DE SEGURANÇA. DESNECESSIDADE DE INTIMAÇÃO PESSOAL DAS DECISÕES DO TRIBUNAL DE CONTAS DA UNIÃO. ART. 179 DO REGIMENTO INTERNO DO TCU. INTIMAÇÃO DO ATO IMPUGNADO POR CARTA REGISTRADA, INICIADO O PRAZO DO ART. 18 DA LEI 1.533/51 DA DATA CONSTANTE DO AVISO DE RECEBIMENTO. DECADÊNCIA RECONHECIDA. AGRAVO IMPROVIDO.
O envio de carta registrada com aviso de recebimento está expressamente enumerado entre os meios de comunicação de que dispõe o Tribunal de Contas da União para proceder às suas intimações.
O inciso II do art. 179 do Regimento Interno do TCU é claro ao exigir apenas a comprovação da entrega no endereço do destinatário, bastando o aviso de recebimento simples.’
20. A citação de Paulo César Boechat Lemos da Silva foi realizada por meio do Ofício 423/2018-TCU/Secex-TCE (peça 16) , com ciência em 25/7/2018, conforme aviso de recebimento inserido à peça 18. Em que pese o referido aviso de recebimento ter sido assinado por pessoa estranha aos autos, esse fato, por si só, não invalida a notificação dirigida ao responsável, uma vez que o art. 179, inciso II, do RI/TCU estabelece que as comunicações processuais far-se-ão mediante carta registrada, com aviso de recebimento que a comprove.
EXAME TÉCNICO
21. Dessa forma, em que pese a extrapolação do prazo processual pelos responsáveis, passa-se, em observância ao princípio do formalismo moderado, a descrever cada argumento apresentado nas alegações de defesa de João Luiz dos Santos Moreira e da Federação Brasileira de Convention & Visitors Bureaux, por meio do seu interventor, Marcio Santiago de Oliveira, seguido de suas respectivas análises:
Sr. João Luiz dos Santos Moreira (peça 25) 
Argumentos
22. Depreende-se da defesa apresentada, que o defendente não adentrou no mérito propriamente dito da questão, vale dizer, não justificou tampouco apresentou comprovantes de despesas para elidir as irregularidades evidenciadas nas Notas Técnicas de Reanálise Financeira 166/2011 e 1653/2011 (peça 1, p. 70-75 e peça 5, p. 44-48) , limitando-se a arguir sua ilegitimidade processual para figurar no polo passivo desta TCE.
23. Nesse sentido, sua defesa fundamentou-se nas seguintes teses:
a) Seu mandato como presidente da Confederação Brasileira de Convention & Visitors Bureaux - CBC&VB, encerrou-se no dia 31/12/2012;
b) É impossível obter acesso à documentação referente aos convênios sob exame, porque a guarda desta documentação está sob a responsabilidade da atual gestão da entidade, que teria promovido uma ruptura de relações com o responsável. Além disso, a referida documentação teria sido recolhida ao depósito judicial da cidade de Brasília, juntamente, com o mobiliário da entidade, por conta de ação judicial ajuizada em razão da falta de pagamento de alugueis.
c) Cabe aos dirigentes da entidade no ano de 2013, bem assim aos atuais, os esclarecimentos das irregularidades aludidas e a apresentação das prestações de contas ao Ministério do Turismo, haja vista que a instauração da tomada de contas especial ocorreu somente no ano de 2018.
d) Diversos agentes públicos participaram da análise dos Convênios, sendo responsáveis por suas ações e omissões, não sendo cabível a responsabilização dos gestores signatários dos Convênios 475/2005 e 484/2007 e isenção de servidores públicos por gestão temerária, desídia, perda, desvio, furto ou guarda indevida das prestações de contas da entidade. Todas essas pessoas estão perfeitamente identificadas na documentação existente no Ministério do Turismo e sem qualquer registro, citação ou responsabilização, o que é um verdadeiro absurdo e uma estratégia corporativista.
e) na vigência do instrumento e durante o seu período no exercício da presidência-executiva da entidade, foram as prestações de contas, que obedeceram à risca o correspondente Plano de Trabalho, inclusive quanto a execução física, execução financeira e cronograma de realização e prestação de contas, parcial e final, junto ao Ministério do Turismo a quem compete a guarda da documentação original da execução do convênio.
f) A identificação correta da entidade convenente responsável seria a Confederação Brasileira de Convention & Visitors Bureaux, CNPJ 07.359.752/0001-91, que a partir de meados do ano de 2013 passou a chamar-se Brasil Convention & Visitors Bureau (nome fantasia) , mantendo o mesmo CNPJ, o que ratificaria a obrigatoriedade dos gestores atuais da entidade de apresentar e complementar a documentação referente aos convênios examinados.
g) Os pedidos de complementação de documentos têm como justificativa a perda, o desvio ou a guarda insegura das tomadas de contas apresentadas pela CBC&VB, uma vez que as prestações de contas parciais e final foram devidamente apresentadas. Devendo ser responsabilizados os agentes públicos responsáveis pelo manuseio destes registros no período em que foi objeto a área de Convênios do Ministério do Turismo pela Operação Voucher.
h) Sua posição de responsável pela assinatura dos convênios nada tem a ver com os colaboradores ou pessoas e empresas contratadas pela entidade convenente que efetivamente executaram o plano de trabalho, transcrevendo para sustentar essa tese excerto do que seria uma orientação da CGU, no sentido de que nem sempre a responsabilização deve ser imputada a quem assinou o convênio, devendo-se observar quem realmente deu causa ao dano.
i) Não há na documentação recebida do Ministério do Turismo ou do Tribunal de Contas da União, qualquer execução, ação ou inação, culposa ou dolosa, que possa atribuir ao responsável, na condição exclusiva de signatário do Convênio, nexo de casualidade que possa ter gerado qualquer dano ao erário.
j) no TC Processo 015.025/2015-2 e no Despacho da Relatora Ministra Ana Arraes, também referente a um ajuste estabelecido pela CBC&VB com Ministério do Turismo, teria sido afastada a responsabilidade de Paulo César Boechat Lemos da Silva (vice-presidente da entidade durante a gestão do responsável) , porquanto não havia elementos nos autos que o apontassem como gestor da entidade responsável pela execução do objeto conveniado.
k) O defendente teria apenas a função institucional de crescimento e fortalecimento da rede brasileira de Convention & Visitors Bureaux, sem qualquer condição estatutária de ações executivas em Convênios, cabendo sim aos demais dirigentes, funcionários e colaboradores a efetiva execução do plano de trabalho do ajuste.
l) É irresponsável sua figuração no polo passivo das 22 TCEs relacionadas no item 25 da instrução preliminar (peça 11, p. 5-6) , porquanto foram instauradas, nos anos de 2015 a 2017, após o fim da sua gestão.
Análise:
- Seu mandato como presidente da Confederação Brasileira de Convention & Visitors Bureaux - CBC&VB, encerrou-se no dia 31/12/2012;
24. De acordo com a ata da assembleia geral extraordinária, datada de 16/12/2004, João Luiz dos Santos Moreira, foi reconduzido ao cargo de presidente da entidade convenente para a gestão do biênio 2005-2006 (peça 1, p. 10-12) , onde ficou, conforme alegou, até 31/12/2012 (peça 25, p. 1) .
25. Por seu turno, o Convênio 475/2005 - Siafi 538348 vigorou de 1º/12/2005 a 28/3/2006 (peça 1, p. 17-24) e o Convênio 484/2007 - Siafi 597085, teve vigência de 1º/12/2005 a 28/3/2006 (peça 1, p. 115-124) . Portanto, o seu mandato abrangeu amplamente o período de execução e de prestação de contas do ajuste, sendo razoável supor que, nesse período, o responsável teve total e irrestrito acesso aos documentos pertinentes ao convênio. Desse modo, as alegações devem ser rejeitadas.
- É impossível obter acesso à documentação referente aos convênios sob exame, porque a guarda desta documentação está sob a responsabilidade da atual gestão da entidade, que teria promovido uma ruptura de relações com o responsável. Além disso, a referida documentação teria sido recolhida ao depósito judicial da cidade de Brasília, juntamente, com o mobiliário da entidade, por conta de ação judicial ajuizada em razão da falta de pagamento de alugueis.
26. As dificuldades na obtenção dos documentos, derivadas de questões políticas ou de eventual cerceamento de defesa, se não resolvidas com a administração atual da entidade, devem, por meio de ação apropriada ao caso, ser levadas ao conhecimento do Poder Judiciário. Não cabe ao TCU garantir ao responsável o acesso à referida documentação. É nesse sentido a jurisprudência desta Corte, como se observa nos Acórdão 13714/2018-TCU-Primeira Câmara e 10694/2018-TCU-2ª Câmara.
27. Demais disso, não foi juntado aos autos nenhum requerimento ou notificação do defendente direcionada aos atuais dirigentes da entidade convenente, com vistas a obter documentação necessária para comprovar a boa e regular aplicação dos recursos públicos que lhe foram confiados durante a sua gestão tampouco comprovou que os elementos probatórios estariam recolhidos em depósito judicial. Portanto, a defesa deve ser rejeitada.
- Cabe aos dirigentes da entidade no ano de 2013, bem assim aos atuais, os esclarecimentos das irregularidades aludidas e a apresentação das prestações de contas ao Ministério do Turismo, haja vista que a instauração da tomada de contas especial ocorreu somente no ano de 2018.
- Diversos agentes públicos participaram da análise dos Convênios, sendo responsáveis por suas ações e omissões, não sendo cabível a responsabilização dos gestores signatários dos Convênios 475/2005 e 484/2007 e isenção de servidores públicos por gestão temerária, desídia, perda, desvio, furto ou guarda indevida das prestações de contas da entidade. Todas essas pessoas estão perfeitamente identificadas na documentação existente no Ministério do Turismo e sem qualquer registro, citação ou responsabilização, o que é um verdadeiro absurdo e uma estratégia corporativista.
- É irresponsável sua figuração no polo passivo das 22 TCEs relacionadas no item 25 da instrução preliminar (peça 11, p. 5-6) , porquanto foram instauradas, nos anos de 2015 a 2017, após o fim da sua gestão.
28. Equivocou-se o defendente, porquanto a responsabilidade pela comprovação do correto emprego dos recursos públicos é pessoal, conforme prescrito no art. 70, parágrafo único, da Constituição Federal, bem assim o art. 93 do Decreto-lei 200/1967 c/c o art. 66 do Decreto 93.872/1986, que atribuem ao gestor comprovar a boa e regular aplicação dos recursos públicos, isto é, cabe ao gestor o ônus da prova.
29. Esse entendimento fundamenta-se no dever de prestar contas, previsto no parágrafo único do art. 70 da Constituição Federal, bem como em outros normativos infraconstitucionais, como o Decreto-Lei 200/1967 e a Portaria Interministerial-MP/MF/MCT 127/2008. Nesse sentido é o teor dos Acórdão 426/2010-TCU-Primeira Câmara, 3.501/2010-TCU e 3.808/2010-TCU-2ª Câmara e 2.436/2009-TCU-Plenário.
30. Cabe salientar que incumbe ao gestor o ônus de provar o bom e regular emprego dos recursos públicos nos fins previamente colimados pela legislação. A aplicação das verbas públicas deverá ocorrer de acordo com as instruções normativas da Secretaria do Tesouro Nacional, no Decreto 93.872/1986, na Lei 8.666/1993 e com as demais normas de administração financeira e orçamentária.
31. No caso sob exame, o responsável, na condição de diretor presidente da entidade convenente, foi o signatário e gestor dos Convênios 475/2005 e 484/2007, o que demonstra suas atribuições administrativas e responsabilidade pelas irregularidades ensejadoras da instauração desta TCE (peça 1, p. 24 e 124) .
32. Aliás, esse é o comando assentado no art. 70, parágrafo único, da Constituição Federal, e no art. 93 do Decreto-lei 200/1967, o qual dispõe que: ‘quem quer que utilize dinheiros públicos terá de justificar seu bom e regular emprego na conformidade das leis, regulamentos e normas emanadas das autoridades competentes’. Desse modo, a defesa deve ser rejeitada.
- na vigência do instrumento e durante o seu período no exercício da presidência-executiva da entidade, foram apresentadas as prestações de contas, que obedeceram à risca o correspondente Plano de Trabalho, inclusive quanto a execução física, execução financeira e cronograma de realização e prestação de contas, parcial e final, junto ao Ministério do Turismo a quem compete a guarda da documentação original da execução do convênio.
- Os pedidos de complementação de documentos têm como justificativa a perda, o desvio ou a guarda insegura das tomadas de contas apresentadas pela CBC&VB, uma vez que as prestações de contas parciais e final foram devidamente apresentadas. Devendo ser responsabilizados os agentes públicos responsáveis pelo manuseio destes registros no período em que foi objeto a área de Convênios do Ministério do Turismo pela Operação Voucher.
33. As prestações de contas foram apresentadas pelo responsável. Contudo, foram reprovadas pelo órgão repassador, conforme análise promovida no âmbito das Notas Técnicas de Reanálise Financeira 166/2011 e 1653/2011 (peça 1, p. 70-75 e 135-139) , que apontaram irregularidades na execução dos ajustes.
34. Com relação à guarda da documentação, cabe ao convenente manter em boa ordem os documentos relativos à comprovação da execução das despesas, à disposição dos órgãos de controle interno e externo, pelo prazo de cinco anos, contados a partir da aprovação da prestação de contas (art. 30, § 1º, da Instrução Normativa STN 1/1997) .
35. Quanto à argumentação de que os atuais gestores são os responsáveis pela guarda e integridade da documentação, vale destacar que a entidade convenente está sendo citada solidariamente, devendo os atuais gestores apresentar a este Tribunal a documentação acerca do convênio que se encontra disponível e que seja útil para comprovar a correta utilização dos recursos públicos repassados.
36. No tocante à responsabilização de agentes públicos no âmbito da Operação Voucher, deflagrada pela Polícia Federal, no ano de 2011, cabe ressaltar que esses fatos fogem ao interesse da presente apuração de dano ao erário, nada acrescentando à elucidação do caso ou ao afastamento de responsabilidades. Nada obstante, registre-se que diversos servidores públicos foram indiciados e presos, inclusive, o Secretário-Executivo da Pasta, à época, conforme evidenciado no âmbito do Acórdão 1715/2017-TCU-Plenário. Portanto, a defesa deve ser rejeitada.
- A identificação correta da entidade convenente responsável seria a Confederação Brasileira de Convention & Visitors Bureaux, CNPJ 07.359.752/0001-91, que a partir de meados do ano de 2013 passou a chamar-se Brasil Convention & Visitors Bureau (nome fantasia) , mantendo o mesmo CNPJ, o que ratificaria a obrigatoriedade dos gestores atuais da entidade de apresentar e complementar a documentação referente aos convênios examinados.
37. De acordo com os instrumentos dos Convênios 475/2005 - Siafi 538348 (peça 1, p. 17-24) e 484/2007 - Siafi 597085 (peça 1, p. 115-124) , os ajustes foram celebrados com Federação Brasileira de Convention & Visitors Bureaux (03.487.391/0001-09) , cujos signatários foram os Srs. João Luiz dos Santos Moreira (XXX.061.890-XX) e Paulo César Boechat Lemos da Silva (XXX.717.016-XX) , na condição de presidente e vice-presidente da Federação, respectivamente.
38. Nesse sentido, consoante ata da assembleia geral extraordinária, datada de 16/12/2004, João Luiz dos Santos Moreira, foi reconduzido ao cargo da Federação Brasileira de Convention & Visitors Bureaux para a gestão do biênio 2005-2006 (peça 1, p. 10-12) . Portanto, a alegação de erro na identificação da entidade convenente não deve ser acolhida.
- Sua posição de responsável pela assinatura dos convênios nada tem a ver com os colaboradores ou pessoas e empresas contratadas pela entidade convenente que efetivamente executaram o plano de trabalho, transcrevendo para sustentar essa tese excerto do que seria uma orientação da CGU, no sentido de que nem sempre a responsabilização deve ser imputada a quem assinou o convênio, devendo-se observar quem realmente deu causa ao dano.
- Não há na documentação recebida do Ministério do Turismo ou do Tribunal de Contas da União, qualquer execução, ação ou inação, culposa ou dolosa, que possa atribuir ao responsável, na condição exclusiva de signatário do Convênio, nexo de casualidade que possa ter gerado qualquer dano ao erário.
- O defendente teria apenas a função institucional de crescimento e fortalecimento da rede brasileira de Convention & Visitors Bureaux, sem qualquer condição estatutária de ações executivas em Convênios, cabendo sim aos demais dirigentes, funcionários e colaboradores a efetiva execução do plano de trabalho do ajuste.
39. Compulsando o Estatuto Social da Federação, verificou-se que o diretor presidente, além das funções de representação da entidade, possuía atribuições administrativas, conforme excerto abaixo reproduzido (peça 2, p. 38) :
 (…) 
‘Art. 22 - Ao Presidente da FBC&VB compete:
I - representar a FBC&VB em todos os seus atos e ações, em juízo ou fora dele, e, em especial, na postulação dos assuntos de interesse dos associados;
Il - presidir as Assembleias Gerais e reuniões da Diretoria Executiva;
III - nomear os Diretores que considerar indispensáveis ao cumprimento de suas atribuições estatutárias;
IV - elaborar o plano anual de atividades da FBC&VB, que conterá também a previsão orçamentária do exercício;
V - contratar e dispensar os serviços de mão de obra necessária ao perfeito funcionamento da entidade, fixando a respectiva remuneração, sempre que previsto no plano anual de atividades, ou quando autorizado pelo Conselho Diretor;
VI - contratar e dispensar os serviços de terceiros, fixando-lhe os respectivos honorários, sempre que indispensáveis à defesa dos interesses coletivos dos associados;
VII - em conjunto com o Diretor Financeiro ou, na ausência deste, em conjunto com o Vice-Presidente ou, ainda, na ausência de ambos, em conjunto com qualquer um dos demais membros da Diretoria Executiva, assinar cheques e demais compromissos de qualquer natureza.’
40. Nesse sentido, ao contrário do que alegou o defendente, verificou-se sua atuação efetiva em diversas etapas de execução do convênio, tais como a assinatura de contrato de prestação de serviços, transferência financeira, edital de licitação, homologação de licitação, proposta do convênio, projeto básico, plano de trabalho, ofício de encaminhamento da prestação de contas, relatório de cumprimento do objeto, relatório de execução físico-financeira, relatório de pagamentos efetuados, relatório de bens adquiridos, conciliação bancária e relação de execução da receita e despesa, conforme documentos acostados às seguintes peças: peça 1, p. 24 e 124, peça 2, p. 76-77, 98-104, 109-115, 123-124, 142, 148-152, 179, peça 3, p. 3-7, 14-16, 25-27, 45-46, 125-126, 162-168, peça 4, 59-65, 103, 105, 107, 109, 112, 114, 116, 118, 120.
41. Desse modo, restou evidenciado que sua participação não possuiu natureza apenas pontual em determinada etapa da execução do convênio nem consistiu em simples formalidades. Ao contrário, a assinatura do responsável nestes documentos, bem como a posição de presidente que ocupava na entidade à época da execução do objeto, demonstram sua atuação na gestão dos recursos públicos transferidos por meio do ajuste. Isso porque, ao assinar os documentos referentes à execução do convênio, atuou conscientemente no seu poder-dever de verificar e atestar a legalidade e regularidade dos atos e fatos praticados pela entidade. Assumindo, assim, a responsabilidade por esses atos, ainda que no exercício de supervisão hierárquica.
42. Aliás, a jurisprudência do Tribunal denega o afastamento da responsabilidade do gestor em relação aos atos administrativos praticados na sua gestão, ainda que por outros agentes administrativos. Tal responsabilidade adviria da assinatura do instrumento de transferência dos recursos federais à entidade convenente, tornando-o garantidor do bom e regular emprego dos recursos segundo as normas ajustadas. Daí viria o dever de bem nomear seus auxiliares e de supervisionar suas atividades de modo adequado, sob pena de incidir na culpa in elegendo e na culpa in vigilando, entre outros julgados, cita-se os Acórdão 863/2013-TCU-Segunda Câmara, 2059/2015-TCU-Plenário e 644/2012-TCU-Plenário. Portanto, a defesa deve ser rejeitada.
- no âmbito do TC Processo 015.025/2015-2, teria sido afastada a responsabilidade de Paulo César Boechat Lemos da Silva (vice-presidente da entidade durante a gestão do responsável) , porquanto não havia elementos nos autos que o apontassem como gestor da entidade responsável pela execução do objeto conveniado.
43. Compulsando o Acórdão 7188/2018-TCU-Segunda Câmara, proferido no âmbito do TC Processo 015.025/2015-2, verificou-se que a responsabilidade de Paulo César Boechat Lemos da Silva foi, de fato, afastada. Contudo, a imputação a João Luiz dos Santos Moreira foi mantida, conforme excerto abaixo reproduzido:
 (…) 
‘9.1. retirar Paulo César Boechat Lemos da Silva do polo passivo desta Tomada de Contas Especial;
9.2. julgar irregulares as contas de João Luiz dos Santos Moreira (XXX.061.890-XX) , gestor dos recursos e então presidente da Confederação Brasileira de Convention & Visitors Bureaux à época dos fatos e da Confederação Brasileira de Convention & Visitors Bureaux (07.359.752/0001-92) , com fundamento nos arts. 1º, inciso I, 16, inciso III, alínea ‘b’ e ‘c’, 19, caput, e 23, inciso III, da Lei 8.443/1992 c/c com os arts. 1º, inciso I, 209, incisos II e III, 210 e 214, inciso III, do Regimento Interno do TCU, condenando-os, em solidariedade, ao pagamento das importâncias a seguir especificadas e fixando-lhes o prazo de 15 (quinze) dias para que comprovem perante este Tribunal, em respeito ao art. 214, inciso III, alínea ‘a’, do Regimento Interno do TCU, o recolhimento da dívida aos cofres do Tesouro Nacional, atualizada monetariamente e acrescida de juros de mora calculados a partir das datas indicadas até a data do efetivo recolhimento e com o abatimento de valores acaso já satisfeitos, nos termos da legislação vigente.’ (sem destaque no original) 
44. Dessa forma, a decisão trazida ao lume pelo próprio defendente somente reitera sua responsabilidade pela gestão dos recursos federais que lhe foram confiados, na condição de representante e gestor da entidade convenente. Portanto, as alegações de defesa devem ser rejeitadas.
Federação Brasileira de Convention & Visitors Bureaux (peça 24) 
Argumentos
45. Foi nomeado, em 31/1/2014, interventor da Federação com vistas a levantar problemas na gestão de João Luiz dos Santos Moreira e Eydio Santoro de Barros, os quais teriam assinado o termo de convênio e praticado os demais atos de gestão, cabendo-lhes a prestação de contas do referido instrumento.
46. Convocou e notificou extrajudicialmente os referidos dirigentes para que apresentassem esclarecimentos e prestação de contas dos convênios sob exame, mas que ambos não teriam apresentado defesa.
47. As prestações de contas da Federação, durante o período de gestão dos supramencionados dirigentes, não teriam sido aprovadas pelo Conselho Fiscal tampouco pela Assembleia Geral dos Associados.
48. Tem envidado esforços para juntar os documentos necessários para realização de uma auditoria, tendo executado diligências e lavrado boletim de ocorrência policial.
49. Não participou, na condição de interventor, de quaisquer atos relativos aos convênios em epígrafe, os quais teriam sido praticados apenas pelos dirigentes supramencionados.
50. De acordo com o Código Civil Brasileiro e com o estatuto da Federação, a responsabilidade pela guarda dos documentos da entidade cabiam aos Srs. João Luiz dos Santos Moreira e Elydio Santoro de Barros.
51. Os demais dirigentes e associados da Federação não respondem de forma solidária pelos atos praticados pelos seus dirigentes financeiros.
52. A entidade não pode atender às demandas, haja vista que está paralisada, sem receita e em fase de extinção, não podendo contratar uma auditoria.
Análise
53. Depreende-se dos argumentos apresentados que o defendente não abordou o cerne das imputações dirigidas à entidade que está representando, tampouco coligiu elementos probatórios nesse sentido, limitando-se a alegar, de forma geral, que todas as responsabilidades deveriam recair sobre os Srs. João Luiz dos Santos Moreira e Elydio Santoro de Barros, que teriam assinado os instrumentos sob exame e gerido os recursos federais repassados, afirmando, ainda, que a entidade não possui documentos para apresentar nem recursos em caixa.
54. Em que pese o teor desses argumentos, faz-se necessário ressaltar que Márcio Santiago de Oliveira, na condição de interventor da entidade convenente, não está sendo responsabilizado pessoalmente, porquanto, nos termos do Ofício 424/2018-TCU/Secex-TCE (peça 15) , a citação foi dirigida à Federação Convention, cabendo ao interventor a sua representação processual.
55. Além disso, cabe destacar que para afastar a responsabilidade da pessoa jurídica seria necessário comprovar que os responsáveis teriam praticado as irregularidades que lhes foram imputadas, exorbitando de seus poderes dentro da entidade e agindo contrariamente aos seus interesses. No entanto, isso não foi devidamente demonstrado, consoante será evidenciado nos parágrafos subsequentes.
56. Merece registro, ainda, que os signatários dos Convênios 475/2005 e 484/2007, diferentemente do aduzido pelo defendente (peça 24, p. 2) , foram os Srs. João Luiz dos Santos Moreira e Paulo César Boechat Lemos da Silva, na condição de presidente e vice-presidente da Federação (peça 1, p. 24 e 124) .
57. Aliás, com relação à alegada responsabilidade de Elydio Santoro de Barros, em que pese sua função de vice-presidente de administração e finanças (peça 3, p. 179) , verificou-se no compêndio processual examinado que sua atuação, no âmbito dos convênios em epígrafe, restou evidenciada somente na emissão de comprovantes financeiros (peça 2, p. 162 e peça 3, p. 44) , o que, elide sua responsabilidade pelas irregularidades que macularam as contas dos dirigentes e da entidade.
58. Em adição, cabe ressaltar que as ocorrências ora em exame decorreram de violação às regras preconizadas nos instrumentos de repasse assinados pelos responsáveis, ou seja, os dirigentes assumiram o compromisso de realizarem as despesas dentro da vigência dos convênios, bem assim de prestarem contas de todos os dispêndios realizados com os recursos federais repassados, por isso, estão sendo chamados aos autos para apresentação de alegações de defesa.
59. Consoante evidenciado no parágrafo 33 desta instrução, a atuação efetiva de João Luiz dos Santos Moreira na execução dos convênios sob exame foi comprovada nos documentos acostados às seguintes peças: peça 1, p. 24 e 124, peça 2, p. 76-77, 98-104, 109-115, 123-124, 142, 148-152, 179, peça 3, p. 3-7, 14-16, 25-27, 45-46, 125-126, 162-168, peça 4, 59-65, 103, 105, 107, 109, 112, 114, 116, 118, 120.
60. No que concerne ao Convênio 475/2005, as irregularidades, em síntese, referem-se a despesas executadas antes da vigência do referido ajuste: a) Contrato com o Grupo Bittar - sem assinatura do contratante e celebrado antes da vigência do convênio; b) Contrato com a empresa VVM Turismo - sem assinatura do contratante e celebrado antes da vigência do convênio (peça 2, p. 143-147) ; c) Contrato com a empresa Intellyone Tecnologia e Serviços - celebrado antes da vigência do convênio (peça 2, p. 148-152) .
61. Por seu turno, as ocorrências evidenciadas no Convênio 484/2007 correspondem, no essencial, à execução de despesas sem comprovação: a) Apesar de no plano de trabalho estabelecer a utilização dos banners em três etapas, o convenente logrou comprovar a utilização em apenas uma etapa; b) Não foram comprovadas as seguintes despesas: serviços de consultoria técnica (item 4.1 do plano de trabalho) ; organização do evento - mestre de cerimônias (peça 4, p. 135) e organização de eventos (item 4.3 do plano de trabalho) .
62. Nesse sentido, cabe destacar que, de acordo com o art. 8º, inciso V, da Instrução Normativa STN 1/1997, é vedada a realização de despesas em data anterior ou posterior à vigência do convênio. De igual modo, a jurisprudência desta Corte preconiza que cabe ao responsável demonstrar o nexo causal entre os recursos que lhe foram repassados e os documentos de despesas referentes à execução, tais como notas de empenho, recibos, extratos bancários, de forma que seja possível confirmar que determinado bem ou serviço foi custeado com os recursos transferidos.
63. Desse modo, restou evidenciado que as falhas apontadas caracterizam a não comprovação da boa e regular gestão dos recursos federais repassados no âmbito do ajuste sob exame.
64. Além disso, nada obstante a responsabilidade inicial ter sido atribuída aos gestores que celebraram e geriram os convênios, dando causa ao dano, no caso em epígrafe, cabe, ainda, segundo a jurisprudência consolidada do TCU, a imputação de responsabilidade solidária dos dirigentes com a entidade que administravam, no caso de pessoa jurídica de direito privado. Nesse sentido, vale trazer a lume excerto do Voto condutor do Acórdão 2763/2011-TCU-Plenário:
 (…) 
‘9. A tese sustentada pelo representante do MP/TCU é de que a pessoa jurídica de direito privado, ao celebrar avença como poder público federal, objetivando alcançar uma finalidade pública, assume o papel de gestora pública naquele ato e, em consequência, está sujeita ao cumprimento da obrigação pessoal de prestar contas ao poder público, nos termos do art. 70, parágrafo único, combinado com a parte final do inciso II, do art. 71 da Carta Magna.
10. Da mesma forma, a responsabilidade da pessoa física, na condição de dirigente de entidades privadas, encontra amparo nos citados artigos 70 e 71 da CF, visto que, de fato, a pessoa natural é quem determina a destinação a ser dada aos recursos públicos transferidos; por isso, a obrigação de comprovar a boa e regular aplicação dos recursos recai sobre ela também, por meio de prestação de contas.’
65. No mesmo sentido, oportuno registrar que o entendimento do Tribunal já foi sumulado no Enunciado TCU 286, segundo o qual:
‘A pessoa jurídica de direito privado destinatária de transferências voluntárias de recursos federais feitas com vistas à consecução de uma finalidade pública responde solidariamente com seus administradores pelos danos causados ao erário na aplicação desses recursos.’
66. Esse entendimento fundamenta-se no dever de prestar contas, previsto no parágrafo único do art. 70 da Constituição Federal, bem como em outros normativos infraconstitucionais, como o Decreto-Lei 200/1967 e a Portaria Interministerial-MP/MF/MCT 127/2008. Nesse sentido é o teor dos Acórdão 426/2010-TCU-Primeira Câmara, 3.501/2010-TCU e 3.808/2010-TCU-2ª Câmara e 2.436/2009-TCU-Plenário.
67. A aplicação das verbas públicas deverá ocorrer de acordo com as instruções normativas da Secretaria do Tesouro Nacional, no Decreto 93.872/1986, na Lei 8.666/1993 e com as demais normas de administração financeira e orçamentária. No caso sob exame, os dois responsáveis arrolados neste processo são dirigentes da entidade convenente e, nesta condição, foram os signatários dos Convênios 475/2005 e 484/2007, o que demonstra suas atribuições administrativas e responsabilidade pelas irregularidades ensejadoras da instauração desta TCE (peça 1, p. 24 e 124) .
68. Aliás, esse é o comando assentado no art. 70, parágrafo único, da Constituição Federal, e no art. 93 do Decreto-lei 200/1967, o qual dispõe que: ‘quem quer que utilize dinheiros públicos terá de justificar seu bom e regular emprego na conformidade das leis, regulamentos e normas emanadas das autoridades competentes’. As alegações de defesa apresentadas, assim, não elidem as irregularidades apontadas.
69. Diante desses apontamentos e considerando que não há nos autos elementos que possam atestar a boa-fé dos responsáveis, devem ser rejeitadas as alegações de defesa apresentadas por João Luiz dos Santos Moreira e pela Federação Brasileira de Convention & Visitors Bureau.
Sr. Paulo César Boechat Lemos da Silva
70. Por seu turno, Paulo César Boechat Lemos da Silva deve ser considerado revel, haja vista a não apresentação de alegações de defesa no prazo regimental. Contudo, nos processos do TCU, a revelia não leva à presunção de que seriam verdadeiras todas as imputações levantadas contra os responsáveis, diferentemente do que ocorre no processo civil, em que a revelia do réu opera a presunção da verdade dos fatos narrados pelo autor. Dessa forma, a avaliação da responsabilidade do agente não pode prescindir da prova existente no processo ou para ele carreada.
71. Nesse sentido, depreende-se do Estatuto Social da Federação que as atribuições do vice-presidente consistia em auxiliar e substituir o titular em eventuais impedimentos (peça 2, p. 38-40) :
 (…) 
‘Subseção II - Do Vice-Presidente
I - auxiliar o Diretor Presidente no desempenho de suas atribuições legais e estatutárias; e
II - substituir o Diretor Presidente em seus eventuais impedimentos ou ausências;
III - substituir o Vice-Presidente de Administração e Finanças em seus eventuais impedimentos ou ausências.’
72. Com efeito, passando em revista o compêndio processual, verificou-se que a atuação de Paulo César Boechat Lemos da Silva limitou-se à assinatura dos termos dos convênios e de documentos da proposta do ajuste (peça 1, p. 24 e 124 e peça 3 169-171) , não se verificando sua atuação efetiva na gestão dos recursos federais repassados, diferentemente, de João Luiz dos Santos Moreira que, além de possuir atribuições estatutárias de gestão, participou de diversas etapas da execução dos ajustes, conforme evidenciado no parágrafo 33 desta instrução. Dessa forma, cabe excluir o nome de Paulo César do polo passivo desta TCE.
73. Vale ressaltar que a pretensão punitiva do TCU, conforme Acórdão 1441/2016-TCU-Plenário, que uniformizou a jurisprudência acerca dessa questão, subordina-se ao prazo geral de prescrição indicado no art. 205 do Código Civil, que é de 10 anos, contado da data de ocorrência da irregularidade sancionada, nos termos do art. 189 do Código Civil, sendo este prazo interrompido pelo ato que ordenar a citação, a audiência ou a oitiva do responsável. No caso em exame, ocorreu a prescrição, uma vez que a liberação dos recursos ocorreu em: Convênio 475/2005, em 28/12/2005 (peça 1, p. 26) e Convênio 484/2007, em 13/12/2007 (peça 1, p. 126) . Além disso, as vigências dos convênios expiraram em 28/3/2006 (peça 1, p. 31) e 25/2/2008 (peça 1, p. 127) , respectivamente, e os gastos de ambos os ajustes não ultrapassaram essas datas. Contudo, o ato de ordenação de citação no âmbito do TCU ocorreu somente em 13/6/2018 (peça 13) .
CONCLUSÃO
74. Conforme evidenciado nos itens 14 a 73 desta instrução, apurou-se a existência de débito, decorrente da não comprovação do nexo causal entre os recursos repassados e as despesas executadas no âmbito dos Convênios 475/2015 e 484/2007, ensejando o julgamento pela irregularidade das contas do responsável, condenando-o, solidariamente com a entidade convenente, ao débito apurado.
75. Paulo César Boechat Lemos da Silva, inicialmente identificado como responsável, na condição de vice-presidente da entidade, conquanto não tenha apresentado defesa, teve sua responsabilidade elidida, haja vista ter sido verificado que sua participação limitou-se a assinar os termos de convênio juntamente com o presidente da entidade convenente, o qual atuou efetivamente como gestor dos convênios.
76. As alegações de defesa apresentadas por João Luiz dos Santos Moreira e pela Federação Brasileira de Convention & Visitors Bureaux, analisadas nesta instrução, não foram suficientes para elidir o dano apurado. Dessa forma, será proposta a rejeição das alegações de defesa de João Luiz dos Santos Moreira e da CBC&VB, bem como o julgamento pela irregularidade de suas contas, nos termos do art. 202, § 6º, do RI/TCU, com a imputação do débito atualizado monetariamente e acrescido de juros de mora, nos termos do art. 202, §1º do RI/TCU, com a aplicação da multa prevista no art. 57 da Lei 8.443/1992.
77. No tocante à aferição quanto à ocorrência de boa-fé na conduta dos responsáveis, conforme determina o § 2º do art. 202 do Regimento Interno do TCU, não foram identificados nos autos elementos capazes de demonstrá-la.
78. Contudo, com relação à pretensão punitiva do TCU, verificou-se que o prazo geral de prescrição indicado no art. 205 do Código Civil, que é de 10 anos, foi ultrapassado, uma vez que a liberação dos recursos ocorreu em: Convênio 475/2005, em 28/12/2005 (peça 1, p. 26) e Convênio 484/2007, em 13/12/2007 (peça 1, p. 126) e o ato de ordenação de citação no âmbito do TCU ocorreu somente em 13/6/2018 (peça 13) . Portanto, não cabe a imputação de multa aos responsáveis.
PROPOSTA DE ENCAMINHAMENTO
79. Diante do exposto, submetemos os autos à consideração superior, propondo ao Tribunal:
a) considerar revel Paulo César Boechat Lemos da Silva (XXX.717.016-XX) , vice-presidente da Federação; para todos os efeitos, dando-se prosseguimento ao processo, com fulcro no art. 12, § 3º, da Lei 8.443/1992;
b) retirar Paulo César Boechat Lemos da Silva do polo passivo desta Tomada de Contas Especial;
c) rejeitar as alegações de defesa apresentadas por João Luiz dos Santos Moreira (XXX.061.890-XX) e pela Federação Brasileira de Convention & Visitors Bureaux (03.487.391/0001-09) ;
d) julgar irregulares, nos termos dos arts. 1º, inciso I, 16, inciso III, alínea ‘c’, § 2º, da Lei 8.443/92 c/c os arts. 19 e 23, inciso III, da mesma Lei, e com arts. 1º, inciso I, 209, inciso III, 210 e 214, inciso III, do Regimento Interno/TCU e Súmula TCU 286, as contas de João Luiz dos Santos Moreira (XXX.061.890-XX) , presidente da Federação e da Federação Brasileira de Convention & Visitors Bureaux (03.487.391/0001-09) , condenando-os, solidariamente, ao pagamento das importâncias a seguir especificadas, atualizadas monetariamente e acrescidas dos juros de mora, calculadas a partir das datas discriminadas até a data do efetiva quitação do débito, fixando-lhes o prazo de quinze dias, para que comprovem, perante o Tribunal, o recolhimento das referidas quantias aos cofres do Tesouro Nacional, nos termos do art. 23, inciso III, alínea ‘a’, da citada lei;
Débito:
	DATA DA OCORRÊNCIA 
	VALOR ORIGINAL (R$) 

	28/12/2005
	133.380,00

	13/12/2007
	38.459,12

. e) autorizar, desde logo, a cobrança judicial das dívidas, caso não atendidas as notificações, na forma do disposto no art. 28, inciso II, da Lei 8.443/92;
f) autorizar também, desde logo, se requerido, com fundamento no art. 28, inciso I, da Lei 8.443, de 1992 c/c o art. 217, §§ 1º e 2º do Regimento Interno, o parcelamento das dívidas em até 36 parcelas, incidindo sobre cada parcela, corrigida monetariamente, os correspondentes acréscimos legais, fixando- lhe o prazo de quinze dias, a contar do recebimento da notificação, para comprovar perante o Tribunal o recolhimento da primeira parcela, e de trinta dias, a contar da parcela anterior, para comprovar os recolhimentos das demais parcelas, devendo incidir sobre cada valor mensal, atualizado monetariamente, os juros de mora devidos, no caso do débito, na forma prevista na legislação em vigor, alertando os responsáveis de que a falta de comprovação do recolhimento de qualquer parcela importará o vencimento antecipado do saldo devedor, nos termos do § 2º do art. 217 do Regimento Interno deste Tribunal;
g) enviar cópia do Acórdão a ser prolatado, bem como do Relatório e do Voto que o fundamentarem ao Procuradoria da República no Distrito Federal, nos termos do § 3º do art. 16 da Lei 8.443/1992 c/c o § 7º do art. 209 do Regimento Interno do TCU, para adoção das medidas cabíveis;
h) enviar cópia do Acórdão que vier a ser proferido ao Ministério do Turismo e aos responsáveis, para ciência, informando que a presente deliberação, acompanhada do Relatório e do Voto que a fundamenta, está disponível para a consulta no endereço www.tcu.gov.br/acordaos, além de esclarecer que, caso requerido, o TCU poderá fornecer sem custos as correspondentes cópias, de forma impressa.
É o Relatório.

não há.

Subprocurador-Geral Lucas Rocha Furtado.

TOMADA DE CONTAS ESPECIAL. MINISTÉRIO DO TURISMO. CONVÊNIOS. PRESTAÇÃO DE CONTAS REPROVADAS. CITAÇÕES. REVELIA DE UM DOS RESPONSÁVEIS. EXCLUSÃO DO RELAÇÃO PROCESSUAL DO RESPONSÁVEL REVEL. NÃO ACOLHIMENTO DAS ALEGAÇÕES DE DEFESA. DÉBITO SOLIDÁRIO DOS DEMAIS. PRESCRIÇÃO DA PRETENSÃO PUNITIVA. NÃO APLICAÇÃO DE MULTA.

TOMADA DE CONTAS ESPECIAL (TCE)

Secretaria de Controle Externo de Tomada de Contas Especial (SecexTCE).

Trata-se de Tomada de Contas Especial (TCE) instaurada pelo Ministério do Turismo, em desfavor de João Luiz dos Santos Moreira, Paulo César Boechat Lemos da Silva e Federação Brasileira de Convention & Visitors Bureaux, tendo em vista a impugnação de recursos federais repassados à referida entidade, no âmbito dos Convênios 475/2005 (Siafi 538348) e 484/2007 (Siafi 597085) . 
Os objetos dos referidos ajustes eram, respectivamente, a realização do Encontro Nacional dos Presidentes dos Sindicatos Estaduais de Guias de Turismo (vigência de 1º/12/2005 a 28/3/2006) e do Congresso Nacional da ABRAJET 2007 - 50 anos da ABRAJET Brasil (vigência de 19/10/2007 a 25/2/2008) .
As irregularidades apuradas para o Convênio 475/2005 consistiram, essencialmente, na celebração de contratos antes da vigência do convênio (Grupo Bittar, empresa VVM Turismo e empresa Intellyone Tecnologia e Serviços) . O valor impugnado foi de R$ 133.380,00, tendo o dia 28/12/2005 como a data de ocorrência do débito.
Já para o Convênio 484/2007 (Siafi 597085) foram identificadas as seguintes irregularidades: comprovação apenas de utilização de banners em uma das três etapas planejadas, e não comprovação de despesas com serviços de consultoria técnica e organização do evento (mestre de cerimônia e outros) . O total impugnado foi de R$ 38.459,12 e a data de ocorrência do débito foi dia 13/12/2007.
Devidamente citados, João Luiz dos Santos Moreira e Federação Brasileira de Convention & Visitors Bureaux apresentaram suas alegações de defesa. Já o responsável Paulo César Boechat Lemos permaneceu silente.
Em sua proposta, a unidade instrutora propõe a condenação solidária de João Luiz dos Santos Moreira e da Federação Brasileira de Convention & Visitors Bureaux pelos débitos a eles imputados, bem como a exclusão de responsabilidade, embora revel, de Paulo César Boechat Lemos. Essa proposta é endossada pelo representante do Ministério Púbico junto ao TCU.
Incorporo a análise empreendida pela unidade instrutora que analisou detidamente todas as teses apresentadas pelos responsáveis, inclusive quanto à revelia de um deles e seus efeitos, às minhas razões de decidir, sem prejuízo de considerações adicionais.
Das teses apresentadas pelos responsáveis, concentro-me naquelas que merecem maior atenção. 
Inicialmente, os defendentes, em momento algum, abordaram as irregularidades a eles imputadas referentes à não aprovação das prestações de contas dos convênios, ou seja, não adentraram nas questões de mérito nem trouxeram documentos comprobatórios nesse sentido. 
A Federação Brasileira de Convention & Visitors Bureaux, por seu interventor, limitou-se a responsabilizar os antigos administradores dessa entidade. 
Já o então presidente da Federação, João Luiz dos Santos Moreira, signatário dos convênios e de vários outros atos desses decorrentes, o que já desqualifica a tese de que ele teria apenas assinado os convênios e de que os demais atos seriam de mero cunho operacional e administrativo praticados por funcionários e colaboradores da entidade, apresentou argumentos que não foram suficientes para justificar a boa e regular aplicação dos recursos públicos federais objeto dos convênios impugnados. 
A primeira alegação é de que teria prestado contas regular e tempestivamente ao Ministério do Turismo dos recursos transferidos pelos convênios e que eventuais problemas identificados a posteriori seriam responsabilidade dos servidores públicos dessa Pasta, a quem cabia a guarda da documentação.
Esse ponto apresenta duas vertentes que não socorrem o responsável. De um lado, cabe ao convenente prestar contas e manter em boa ordem os documentos relativos à comprovação da execução das despesas à disposição dos órgãos de controle interno e externo, pelo prazo de cinco anos, contados a partir da aprovação da prestação de contas, conforme o art. 30, § 1º, da Instrução Normativa STN 1/1997, que vigia à época. 
A mera apresentação das contas não desonera o responsável dessa incumbência. Somente a análise e sua aprovação é que constituem o marco temporal inicial de 5 anos para que o responsável possa se desonerar dessa obrigação. Nos dois convênios impugnados, quando da reanálise financeira das prestações de contas, as irregularidades ora analisadas foram identificadas e questionadas, sem que restassem elididas. 
Ou seja, todo o processo de análise das prestações de contas transcorreu no seu rito legal e regular. Qualquer eventual limitação em se conseguir documentos no âmbito da entidade que ele eventualmente não tenha mais acesso deveria ser levada à apreciação do Poder Judiciário, o que também não restou demonstrado nos autos. Ademais, a Federação Brasileira de Convention & Visitors Bureaux também foi instada a se defender e nada apresentou nesse sentido.
De outro lado, a tese de que os pedidos de complementação de documentos teriam ocorrido em virtude de perda, desvio ou a guarda insegura das tomadas de contas apresentadas pela entidade, devendo ser responsabilizados os agentes públicos responsáveis pelo manuseio destes registros no período em que foi objeto a área de Convênios do Ministério do Turismo da Operação Voucher pela Polícia Federal, não merece acolhida. 
Além do responsável nada trazer para demonstrar essa tese, o que configura, até o momento, mera ilação, não identificamos nos autos qualquer elemento que pudesse ser considerado como indício nesse sentido. 
Em conclusão, as alegações de defesa apresentadas por João Luiz dos Santos Moreira e pela Federação Brasileira de Convention & Visitors Bureaux não elidiram as irregularidades apontadas. Devem, assim, responder solidariamente pelos débitos imputados, nos termos do Enunciado de Súmula TCU 286. Também não há elementos nos autos no sentido de reconhecer a boa-fé dos responsáveis.
Quanto à proposta de exclusão de Paulo César Boechat Lemos da Silva, embora revel, do polo passivo desta TCE, acolho a análise empreendida pela unidade instrutora, que se encontra em consonância com julgados anteriores deste Tribunal em situação e conduta assemelhadas às presentes nestes autos, inclusive para o mesmo responsável (TCs Processo 009.000/2016-0 e Processo 015.025/2015-2) . Ficou assente pela unidade instrutora que esse administrador apenas assinou os convênios, não tendo sido identificados outros atos de gestão de sua autoria durante a execução desses instrumentos.
Por fim, anuo à análise e à conclusão de que resta prescrita a pretensão punitiva deste Tribunal quanto à aplicação de multa e outras sanções, tendo em vista que a citação dos responsáveis ocorreu após o decurso do prazo de 10 anos da ocorrência da irregularidade, conforme definido pelo Acórdão 1441/2016-TCU-Plenário.

	Ante o exposto, voto no sentido de que o Tribunal adote a minuta de acórdão que ora submeto à deliberação deste Colegiado.
TCU, Sala das Sessões Ministro Luciano Brandão Alves de Souza, em 14 de maio de 2019.
Ministro BRUNO DANTAS 
Relator